【裁判字號】    98,簡,108
【裁判日期】    980806
【裁判案由】    綜合所得稅
【裁判全文】
高雄高等行政法院簡易判決
                                       98年度簡字第108號
原      告  甲○○
訴訟代理人  黃郁婷  律師
被      告  財政部臺灣省南區國稅局
代  表  人  乙○○
上列當事人間綜合所得稅事件，原告不服財政部中華民國98年3
月31日台財訴字第09800069680號訴願決定，提起行政訴訟，本
院判決如下︰
    主  文
原告之訴駁回。
訴訟費用由原告負擔。
    事實及理由
一、緣原告民國93年度綜合所得稅結算申報，原列報對財團法人
    台灣省台南市天主教仁愛修女會附設臺南市私立老吾老養護
    中心（下稱老吾老養護中心）之捐贈扣除額新臺幣（下同）
    15萬元，經被告初查以該筆捐贈有對價服務關係，未符合所
    得稅法第17條第1項第2款第2目之1前段規定，乃否准認列。
    原告不服，申請復查，未獲變更，提起訴願，亦遭決定駁回
    ，提起行政訴訟，經本院97年度簡字第75號判決，將訴願決
    定及原處分（復查決定）均撤銷，命被告另為適法之處分。
    案經被告重核復查決定追認列舉扣除額3萬元，原告仍不服
    ，提起訴願，亦遭決定駁回，遂提起本件行政訴訟。
二、原告主張：
（一）老吾老養護中心自71年間成立迄今，其所需之經費來源除
      部分係內政部補助外，其餘均仰賴各地善心人士、愛心團
      體之捐款。且該中心亦為經臺南市政府許可（立案字號：
      南市社清字第230866號）之公益團體，其確屬所得稅法第
      11條第4條所規定之公益團體，原告對之捐贈，自得依所
      得稅法第17條第1項第2款第3目之規定列舉扣除之。
（二）原告固不否認其母入住時，並未符合該中心免費入住之條
      件，但不得據以推定原告已與該中心合意自費入住。且該
      中心開立予原告者確屬捐贈收據，並非自費負擔之收據。
      又該中心會計人員陳淑貞係於94年間到職，對於原告之母
      於93年間入住時，究竟屬於公費、免費或自費，因其係94
      年度才到職，故並不清楚。至於陳淑貞所稱該中心之收費
      制度，係95年下半年以後，經「國稅局人員輔導」始產生
      之制度，自不能溯及適用於原告及其母親，故原處分及訴
      願決定對於此部分事實之認定，均顯有重大違誤，應予以
      撤銷。
（三）又該中心從未與被告達成自費養護之契約關係，因原告明
      知其母未符免費養護之條件，但該中心仍然願意免費讓其
      母入住；且其母入住期間，該中心所有人員從未明示或暗
      示原告或其他家屬須為捐贈始得幫助養護之意思，更不曾
      主動向原告或其家屬要求捐款。而係原告感念該中心之大
      力幫助，一解原告燃眉之急，始為系爭之高額捐贈。是原
      告上開捐贈行為，純粹係自發性的行為，原告從未與該中
      心員達成給付「對價」之意思表示合致。又該中心所製作
      之「個案基本資料」，係該中心人員自行填具之檔案資料
      ，並非原告或其母與該中心簽立之契約文件，自不得據以
      認定原告明知其母係以自費方式入住之依據，原處分及訴
      願決定均逕認該筆捐贈係對價云云，於法無據，應予以撤
      銷。
（四）另原告對於該中心之給付行為，主觀意思上純屬捐贈，絕
      無對價關係存在。因原告上開捐贈，該中心係使用於其他
      入住之院民身上，而使該中心受有實質上利益要件。又該
      中心對於院內所有住院老人均悉心看顧，該中心既將原告
      系爭捐贈作為支付其他未為捐贈之院民身上，已符合所得
      稅法第17條第1項第2款第2目之1規定之立法目的，即應以
      公益、慈善機構或團體必須因受贈而受有實質上利益，始
      為捐贈之成立之要件。原告系爭捐贈並非徒具形式，該中
      心已將系爭捐贈用以看護所有院民，確已增進公共利益，
      原告自可享有因捐贈而生之個人綜合所得稅扣除額之優惠
      ，無礙於國家稅收及實質課稅之公平原則。
（五）該中心所製作之「個案基本資料」，係該中心人員自行填
      具之檔案資料，並非原告或其母與該中心簽立之契約文件
      ，自不得據以認定原告明知其母係以自費方式入住之依據
      等語，並聲明求為判決訴願決定及原處分（含復查決定）
      均撤銷。
三、被告則以：
（一）查行為時所得稅法第17條第1項第2款第2目之1規定之立法
      目的，係以公益、慈善機構或團體必須因受贈而受有實質
      上利益，始為捐贈之成立；否則，雖徒具捐贈之形式，惟
      公益、慈善機構或團體曾為對價服務，並非純受有實質上
      利益，以增進公共利益，捐贈人卻可以享有形式上捐贈而
      生之個人綜合所得稅扣除額之優惠，即無法確保國家稅收
      及實質課稅之公平原則。
（二）次查，原告母親蘇薛烏毛確未符合該中心公費及免費養護
      之條件，為原告所不爭，且該中心入住之院民，不論是公
      費或自費養護，該中心有填具1張「個案基本資料表」，
      記載入住院民之基本資料、家庭狀況及其入住身分（如低
      收入戶或自費戶等），有該中心會計陳淑貞96年12月21日
      電話摘要紀錄表附卷可稽。且原告母親自93年2月4日起以
      自費方式入住該中心之「個案基本資料表」上填載，係經
      養生文教基金會理事長介紹至該中心就養，案主身分係勾
      選自費戶，該資料表係該中心93年度會計莊婉婷依據轉介
      單、該中心主任蔡修女或社工員之口述而製作，亦經原告
      訴訟代理人於鈞院97年度簡字第75號綜合所得稅事件97年
      8月22日行準備程序時所是認，是原告之母93年度得以入
      住該中心接受養護，係經該中心修女及社工人員之評估，
      以自費方式入住，非原告所稱明知其母未符合免費養護之
      條件，而該中心仍願意免費讓其母親入住。
（三）再查，該中心自費養護之收費方式，係最高限額為每月2
      萬元，另尿布、副食品、安素等，須另外再行付費，家屬
      繳費皆係開立捐贈收據，業據該中心之會計人員陳淑貞於
      96年10月18日之談話紀錄陳述明確，並有與本件案情相同
      之4位自費戶之電話摘要紀錄可稽。另原告主張捐贈之時
      點，皆與其母入住該中心之時點相符，實難認原告主觀上
      純屬捐贈。又原告之母93年度入住該中心，第1次自93年2
      月4日入住、同年4月5日離院；第2次自93年8月28日入住
      、同年12月27日離院，有該97年11月20日老吾老字第9701
      01號函附服務契約書、該2次入住個案基本資料及退院申
      請書、原告之母93年8月28日再次入院評估（巴氏量表）
      及93年8月28日、同年12月27日交班紀錄可稽。故原告所
      取具其母於系爭6個月期間由該中心開立之捐贈收據15萬
      元係屬養護費用，依該中心自費入住每月繳納2萬元計算
      ，核算原告負擔之養護費用應為12萬元，此部分有對價關
      係，非屬捐贈性質，故不予認列。另原告取具該中心開立
      捐贈收據超過養護費用部分計3萬元，因該部分該中心無
      法提供用途明細，且被告亦未能確切掌握係原告負擔尿布
      、副食品、安素等費用，故該3萬元核屬捐贈性質，被告
      於重核復查決定予以追認3萬元，並無不合，故其主張洵
      不足採等語，並聲明求為判決駁回原告之訴。
四、本件事實概要欄所載之事實，為兩造所不爭執，並有原告93
    年度綜合所得稅結算申報書、被告93年度綜合所得稅核定通
    知書、96年11月16日南區國稅法2字第0960047525號復查決
    定書、財政部97年3月4日台財訴字第09600562930號訴願決
    定書、被告97年12月31日南區國稅法2字第0970082725號重
    核復查決定書、98年3月31日台財訴字第09800069680號訴願
    決定書及本院97年度簡字第75號判決附卷可稽，並經調取本
    院97年度簡字第75號卷宗檢閱屬實，應堪認定。本件兩造之
    爭點為：原告93年度綜合所得稅結算申報，原列報對老吾老
    養護中心之捐贈扣除額15萬元，被告初查以該筆捐贈有對價
    服務關係，未符合所得稅法第17條第1項第2款第2目之1前段
    規定，乃否准認列，嗣被告重核復查決定追認其中之3萬元
    ，被告上開核課處分是否合法？茲說明如下：
（一）按「按前3條規定計得之個人綜合所得總額，減除下列免
      稅額及扣除額後之餘額，為個人之綜合所得淨額：1、免
      稅額：．．．2、扣除額：納稅義務人就下列標準扣除額
      或列舉扣除額擇一減除外，並減除特別扣除額：（1）標
      準扣除額：．．．。（2）列舉扣除額：1、捐贈：對於教
      育、文化、公益、．．．慈善機構或團體之捐贈總額最高
      不超過綜合所得總額百分之20為限。但有關國防、勞軍之
      捐贈及對政府之捐獻，不受金額之限制。」為行為時所得
      稅法第17條第1項第2款第2目第1小目所明定。上開條文之
      立法目的係為保障稅收及防止浮濫，並在其捐贈有助公益
      、慈善機構或團體，具有增進公共利益之內涵，由於增進
      公共利益亦屬國家重要任務，故給予免除租稅之優惠措施
      。是以從該條之立法目的與為避免人民租稅規避的合憲解
      釋，該條之捐贈應以公益、慈善機構或團體必須因受贈而
      受有實質上利益，始為捐贈之成立；否則，雖徒具捐贈之
      形式，惟公益、慈善機構或團體曾為對價服務，並非純受
      有實質上利益，以增進公共利益，捐贈人卻可以享有形式
      上捐贈而生之個人綜合所得稅扣除額之優惠，即無法確保
      國家稅收及實質課稅之公平原則（對其他純為捐贈，未受
      有對價服務者為不公平），要與該條之立法目的不符，更
      有違憲法第7條之平等要求，先此說明。
（二）查老吾老養護中心之收入來源，係由政府補助及社會大眾
      捐助，其宗旨為赤貧及乏人照顧之老人善生與善終服務，
      其服務對象分為：1、公費/免費養護：(1)設籍臺南市、臺
      南縣、臺東縣65歲以上之低收入戶長者，經由區公所、社
      會局轉介者。(2)65歲以上領有殘障手冊、中低收入戶之長
      者，經社工員及修女們評估生活功能缺損且家境無力負擔
      者。(3)他養護中心之遺棄個案。2、神職人員：由各教會
      自費養護或修會轉介。3、自費/部分負擔：(1)雖育有子女
      ，但兒女皆須出外工作、且無力僱用本籍或外籍看護者。
      (2)領有殘障手冊、罹患腦中風、帕金森氏症、平衡協調有
      問題之長者等情，有該中心簡介、服務項目及對象、及該
      中心負責人蔡益仙95年12月25日說明書等資料附於原處分
      卷可稽。次查，原告之母蘇薛烏毛自93年2月4日起，係以
      自費戶身分入住老吾老養護中心，為原告訴訟代理人於本
      院97年度簡字第75號綜合所得稅事件97年8月22日行準備
      程序中所是認，業據本院調取該卷宗檢閱屬實。再查，依
      該中心個案基本資料所載，原告之母蘇薛烏毛係經「養生
      轉介」至該中心就養，案主身分係勾選「自費戶」；又該
      資料「個案及家庭狀況描述」欄記載：「案主育有2男4女
      ，長男居臺北，其餘居臺南各自成家，案主與長男長期居
      臺北，於年前返臺南不慎摔傷，經送醫治療後，醫生建議
      需修養復健3個月，經由養生文教基金會事長王琇瓊介紹
      至本中心就養，擬於身體恢復健康後返家。」等語。另該
      資料係由該中心93年度會計莊婉婷依據轉介單、該中心主
      任蔡修女或社工員口述而製作等情，有證人莊婉婷於97年
      5月13日於被告處所製作之談話紀錄附原處分卷可稽。又
      查，該中心在95年下半年以前，除捐贈收據以外，並無其
      他形式之收據，故該中心自費養護院民之家屬繳費時，均
      用捐贈方式開立收據，但自95年下半年開始，經被告輔導
      後，就區分為養護收據(自費養護院民)及捐贈收據(其他
      社會大眾之捐助)等情，亦有被告所製作證人即該中心之
      會計人員陳淑貞96年10月18日之談話紀錄附原處分卷可稽
      。準此可知，原告之母於93年間得以入住該中心接受養護
      ，係經該中心之評估該案之家庭狀況後，以自費方式入住
      。故原告主張其明知其母未符合免費養護之條件，而該中
      心仍願意以免費方式讓其母親入住云云，顯與事實不符，
      不足採取。
（三）又查，93年度以自費方式入住老吾老養護中心者，收費方
      式係請家屬以捐助方式繳納，最高限額為每月2萬元，另
      尿布、副食品、安素等，須另外再行付費，亦以捐贈收據
      開立等情，亦有證人陳淑貞前揭之談話紀錄可證。且其中
      該中心每月收費2萬元部分，亦核與被告以電話訪談與本
      件案情相同之自費戶家屬即訴外人洪美英、李鎮坤、許素
      雲、周盈淑、李曼苓等陳述情節相符，有上述訴外人電話
      摘要紀錄表附原處分卷可稽。另查，原告之母係於93年2
      月4日第1次入院，同年4月5日出院；93年8月28日第2次入
      院，同年12月27日出院等情，有老吾老養護中心97年11月
      20日老吾老字第970101號函、該中心服務契約、退院申請
      書、日常生活功能量表紀錄單及生命徵象紀錄附原處分卷
      可稽。據上可知，原告之母於93年度入住該中心合計6個
      月，依該中心自費方式入住每月2萬元計算，原告取具該
      中心所開立之93年度捐贈收據5張合計15萬元，其中12萬
      元應屬原告之母之養護費用，因有對價關係，則被告重核
      復查決定追認列舉扣除額即該15萬元中之3萬元，揆諸前
      揭法律規定及說明，尚非無據。原告主張其給付該中心12
      萬元，其性質上係屬捐贈，絕非有對價關係云云，顯有誤
      解，不能採取。又原告主張上開個案基本資料並非原告或
      其母與該中心所簽立之契約，不得作為認定原告之母係以
      自費方式入住該中心之依據；且證人陳淑貞自稱其於94年
      間始到該中心服務，故其對於該中心93年之收費情形所為
      之陳述，自難作為認定原告給付對價之認定云云。然查，
      依上開服務契約所載，該中心對於原告之母於系爭入住期
      間負有全天候之養護服務義務（第1條參照），而自費戶
      之受養護人及其家屬則每月負有給付該中心2萬元之義務
      ，已如前述，故被告係依前揭所有證據即該中心簡介、負
      責人蔡益仙之說明書、原告訴訟代理人於本院97年度簡字
      第75號綜合所得稅事件之陳述、該中心個案基本資料、證
      人莊婉婷之談話紀錄、洪美英、李鎮坤、許素雲、周盈淑
      、李曼苓之電話摘要紀錄、該中心前揭函文、服務契約、
      退院申請書、日常生活功能量表紀錄單及生命徵象紀錄而
      為綜合認定，並非僅憑證人陳淑貞上開陳述即遽為核課處
      分之認定，是原告此項主張亦有誤解，尚難採取。
五、綜上所述，原告93年度綜合所得稅結算申報，原列報對老吾
    老養護中心之捐贈扣除額15萬元，經被告初查全數否准認列
    ，經原告循序提起行政救濟後，被告重核復查決定追認其中
    之3萬元，核無違誤。訴願決定遞予以維持，亦無不合。原
    告訴請將訴願決定及原處分（含復查決定）均撤銷，為無理
    由，應予駁回。又本件事證已臻明確，兩造其餘攻擊防禦方
    法，均核與本件判決結果不生影響，爰不一一論述。另又本
    件屬簡易事件，爰不經言詞辯論為之。
六、據上論結，本件原告之訴為無理由，依行政訴訟法第233條
    第1項、第236條、第98條第1項前段，判決如主文。
中    華    民    國    98    年     8    月    6     日
            高雄高等行政法院第三庭
                                法官  詹 日 賢
以上正本係照原本作成。
如不服本判決，應於送達後20日內，向本院提出上訴狀並表明上
訴理由，如於本判決宣示後送達前提起上訴者，應於判決送達後
20日內補提上訴理由書（須按他造當事人人數附繕本）。
中    華    民    國    98    年     8    月    6     日
                              書記官  宋 鑠 瑾
附註：
行政訴訟法第235條（第1項、第2項）：
對於適用簡易程序之裁判提起上訴或抗告，須經最高行政法院之
許可。
前項許可，以訴訟事件所涉及之法律見解具有原則性者為限。


司法院資訊處製作；財團法人民間司法改革基金會備份。
